【裁判字號】    98,上訴,153
【裁判日期】    980908
【裁判案由】    誣告等
【裁判全文】
臺灣高等法院花蓮分院刑事判決         98年度上訴字第153號
上  訴  人  臺灣花蓮地方法院檢察署檢察官
上  訴  人
即  被  告  乙○○
上訴人因被告誣告等案件，不服臺灣花蓮地方法院98年度訴字第
36 號中華民國98年4月29日第一審判決（起訴案號：臺灣花蓮地
方法院檢察署96年度偵字第4761號），提起上訴，本院判決如下
：
    主  文
原判決撤銷。
乙○○意圖他人受刑事處分，向該管公務員誣告，累犯，處有期
徒刑四月，減為有期徒刑二月。
被訴行使變造私文書部分無罪。
    事  實
一、乙○○曾於民國92年間因妨害自由案件，經法院判處有期徒
    刑4月，於93年8月23日易科罰金執行完畢。其係花蓮縣花蓮
    市○○路26號銘月尊邸大樓住戶，同為大樓住戶之甲○○於
    95年6月28日晚上8時許，在花蓮縣花蓮市○○路五餅二魚餐
    廳召開區分所有權人會議，會議中決議：「一、為加強大樓
    之管理維護，提升居住品質，而推舉甲○○為管理會主任委
    員，張金山為副委員…」等事項。乙○○並未出席上開會議
    ，於知悉上開會議之決議內容後，為阻止甲○○擔任主任委
    員，即向系爭大樓住戶逐戶查訪，並請住戶填具意見調查表
    。其明知住戶徐世珠有參加會議，且在意見調查表上勾選：
    「我有參加會議，本人亦推舉甲○○為本大樓管理委員會主
    委。」一欄，竟意圖他人受刑事處分，基於誣告之犯意，於
    96年1月9日具狀向臺灣花蓮地方法院檢察署對甲○○提出告
    訴，其告訴內容略以：「... 經告訴人挨家挨戶訪談中得知
    ，... 當晚開會住戶計有劉英男、黃玉菱、陳仁惠、甲○○
    、陳文馨、蕭美惠、張金山等7戶，並未達法定人數，但被
    告竟將其偽造之開會紀錄強迫不知情住戶補簽，計有4F-3（
    徐世珠）、7F-2（劉英哲）、8F-2（盧秋美）等，.... 違
    反其本大樓之其他住戶意思之行為，將其不實開會紀錄向花
    蓮縣政府登記為主委，核被告觸犯公務人員登載不實罪（刑
    法第214條），及偽造、變造私文書，足以生損害於公眾或
    他人（第210條），請依法偵查處裡。」等語。就開會紀錄
    一節，誣指甲○○偽造徐世珠開會紀錄，並將其偽造之開會
    紀錄強迫不知情住戶徐世珠補簽，再將其不實開會紀錄向花
    蓮縣政府登記為主委，觸犯偽造、變造私文書及使公務人員
    登載不實罪。並接續於96年2月14日在花蓮縣警察局新城分
    局偵查隊詢問時，誣指甲○○偽造開會紀錄，逕送花蓮縣政
    府辦理登記為大樓主委。
二、案經告訴人甲○○訴由臺灣花蓮地方法院檢察署檢察官偵查
    起訴。
    理  由
壹、有罪部分：
一、按被告以外之人於審判外之言詞或書面陳述，除法律有規定
    者外，不得作為證據。又被告以外之人於審判外之陳述，經
    當事人於審判程序同意作為證據，法院審酌該言詞陳述或書
    面陳述作成時之情況，認為適當者，亦得為證據。當事人、
    代理人或辯護人於法院調查證據時，知有第159條第1項不得
    為證據之情形，而未於言詞辯論終結前聲明異議者，視為有
    前項之同意，刑事訴訟法第159條第1項、第159條之5分別定
    有明文。查本判決所引之供述證據，被告於本院均表示同意
    有證據能力，本案審酌該等證據作成時之情況，並無不當，
    且與本案待證事實復具有相當之關聯性，以之為證據尚無不
    當，依法應認為均有證據能力。
二、訊據被告矢口否認誣告犯行，辯稱：甲○○所召開會議之會
    議紀錄是不正確，當時沒有那麼多人去開會，甲○○事後將
    該會議紀錄向花蓮縣政府申請成立管理會員會，後來被縣政
    府發現後，管委會被撤銷；伊有問徐世珠有沒有去開會，她
    說有去開會，有寫意見調查表，後來伊在寫告訴狀的時候，
    因誤植把她寫進去，伊沒有誣告等語。
三、經查：
（一）銘月尊邸大樓住戶甲○○於95年6月28日晚上8時許，在花
      蓮縣花蓮市○○路五餅二魚餐廳所召開之區分所有權人會
      議，會議中決議推舉甲○○為管理會主任委員，張金山為
      副主任委員等事項，住戶徐世珠確有與會等情，有卷附之
      會議記錄、出列席單位及人員附冊可憑，並經證人徐世珠
      於警詢及偵查中證述明確（96年度發查字第106號第6、7
      頁；96年度他字第81號卷第29頁）。依出列席單位及人員
      附冊之記載，確有徐世珠之簽名。又被告向系爭大樓住戶
      逐戶查訪，及請住戶填具意見調查表時，徐世珠在意見調
      查表上係勾選：「我有參加會議，本人亦推舉甲○○為本
      大樓管理委員會主委。」一欄，亦經證人徐世珠於警詢及
      偵查中證述屬實（同上卷頁），且為被告所是認。足見被
      告明知住戶徐世珠有參加會議，甲○○並無偽造徐世珠開
      會紀錄，並將其偽造之開會紀錄強迫住戶徐世珠補簽之情
      事。
（二）被告雖辯以有問徐世珠有沒有去開會，她說有去開會，有
      寫意見調查表，後來伊在寫告訴狀的時候，因誤植把她寫
      進去，伊沒有誣告云云。惟依被告所寫之告訴狀，明確記
      載：甲○○竟將其偽造之開會紀錄強迫不知情住戶補簽，
      計有4F-3（徐世珠）、7F-2（劉英哲）、8F-2（盧秋美）
      等，除列名「徐世珠」外，尚具體指出「4F-3」，與一般
      誤植姓名之情形有別，已茲疑義；且被告既於知悉徐世珠
      有去開會及填寫意見調查表之後，始據以撰寫告訴狀，期
      間又間隔不久，亦不致有誤；再被告所提之告訴狀既檢附
      住戶之意見調查表，又未將徐世珠之意見調查表附上。足
      見被告撰寫告訴狀時，係有意將徐世珠列入，企圖造成徐
      世珠沒有與會及會後被甲○○強迫補簽名之假象。其意圖
      甲○○受刑事處分，故意虛構事實，而誣指甲○○觸犯偽
      造、變造私文書及使公務人員登載不實罪之事證，已臻明
      確。所辯無非卸責之詞，不可採信，犯行堪以認定。
四、按刑法上之誣告罪，本不限於所告事實全屬虛偽時，始能成
    立，倘所告事實之一部分係出於故意虛構，仍不得謂非誣告
    ，最高法院20年上字第662號判例可資參照。查被告告訴狀
    所指甲○○強迫不知情住戶7F-2（劉英哲）、8F-2（盧秋美
    ）補簽部分，雖因證人劉英哲及證人盧秋美之夫吳慶成均於
    意見調查表上勾選：「伊沒有參加會議，也無意推舉甲○○
    為本大樓主委。」致被告認為甲○○強迫不知情住戶7F-2（
    劉英哲）、8F-2（盧秋美）補簽，並非全然無因，不能認係
    故意虛構；惟就其所指甲○○強迫不知情住戶4F-3（徐世珠
    ）補簽部分，既係出於故意虛構，仍不得謂非誣告。核被告
    所為，係犯刑法第169條第1項之誣告罪。又被告事實欄所載
    之前科，有臺灣高等法院被告前案記錄表附卷可證，其於有
    期徒刑執行完畢後，5年以內故意再犯本件有期徒刑之罪，
    為累犯，應依刑法第47條第1項之規定加重其刑。
五、原審就被告被訴誣告部分，為其無罪之諭知，尚有未合。檢
    察官上訴指摘原判決此部分不當，為有理由，應予撤銷改判
    。爰審酌被告為阻止甲○○擔任大樓管理委員會主任委員，
    竟虛構事實誣告甲○○犯罪，動機不良，危害程度非輕；又
    否認犯行，態度不佳；惟已於本院審理期間成立和解，有本
    院98年度附民字第8號和解筆錄在卷可稽，願意賠償告訴人
    新台幣10萬元，並依和解內容登報道歉等一切情狀，量處如
    主文所示之刑。
六、又被告上開犯罪行為之時間係在96年4月24日以前，所犯合
    於中華民國96年罪犯減刑條例第2條第1項第3款之規定，應
    減其宣告刑二分之一。
貳、無罪部分：
一、公訴意旨另以：乙○○及其父趙建銘均係花蓮市○○路26號
    銘月尊邸大樓住戶，趙建銘並係該大樓之原始起造人，趙建
    銘除出租大樓供作基地台使用外，並竊佔該大樓屋頂搭建鐵
    皮屋遭該住戶甲○○檢舉，致遭法院判刑拘役50日確定，乙○○因而心生不滿。其知悉上開會議決議後，因上開決議不
    利其父趙建銘掌控大樓，為阻止甲○○擔任主任委員，先向
    大樓住戶逐戶查訪並請住戶填具意見調查表，明知丙○○在
    意見調查表上僅簽名，並未勾選任何選項，竟基於變造私文
    書之犯意，將丙○○未勾選填項之意見調查表上擅自勾選為
    ：「我沒有參加會議，也無意推舉甲○○為本大樓主委。」
    之不實事項登載於上開私文書上，足生損害於甲○○。因認
    乙○○涉犯刑法第216條、第210條之行使變造私文書罪嫌。
二、訊據被告否認行使變造私文書犯行，辯稱：伊將意見調查表
    給丙○○填寫時，只有伊與丙○○在場，丙○○確有在意見
    調查表簽名並勾選，伊非常瞭解幫她在意見調查表勾選是偽
    造文書，所以並沒有幫她勾選等語。
三、查依證人丙○○於原審所稱：「（上面的簽名是否妳親自簽
    的？《提示意見調查表》）名字是我簽的，但我忘記有沒有
    在上面打勾，我應該不會在上面打勾，因為我不知道誰是誰
    ，都搞不清楚。」「（妳沒參加會議也沒有要推舉甲○○為
    主委，是否如此？）是，我沒有參加會議，也沒有要推舉誰
    當主委，我覺得那跟我沒有關係，我覺得誰當主委都可以。
    」「（妳的意思是妳單純只要在那邊當住戶，不在乎誰當主
    委？）對，誰作都可以。」「（如果當時有人拿意見調查表
    給妳看，妳覺得妳當時會打勾嗎？）不會，因為上面的名字
    我不認識，我覺得不管勾哪一個都對不起他，所以我只會簽
    我的名字，因為我是住戶，更何況我連內容都不想去看。」
    等語觀之，縱使證人丙○○只在意見調查表上簽名，並未勾
    選：「我沒有參加會議，也無意推舉甲○○為本大樓主委。
    」惟被告擅自勾選之行為，與證人丙○○所表明伊沒有參加
    會議，也沒有要推舉誰當主委，伊覺得那跟伊沒有關係，誰
    當主委都可以之本意，並不衝突，也不違背，自不足生損害
    於丙○○。則被告所為，與刑法第216條、210條之犯罪構成
    要件並不相符，尚難遽以該罪相繩。
四、原審未察，論被告以行使變造私文書罪，自有未合。檢察官
    上訴指原判決量刑過輕，雖無理由，惟被告上訴指摘原判決
    此部分不當，為有理由，應予撤銷改判，而為被告無罪之諭
    知。
參、被告經合法傳喚，無正當之理由不到庭，爰不待其陳述逕行
    判決。
據上論斷，應依刑事訴訟法第369條第1項前段、第364條、第299
條第1項前段、第301條第1項、第371條，刑法第169條第1項、第
47 條第1項，中華民國96年罪犯減刑條例第2條第1項第3款、第7
條，判決如主文。
本案經檢察官崔紀鎮到庭執行職務。
中    華    民    國    98    年    9     月    8    日
                  刑事庭審判長法  官    謝 志 揚
                              法  官    劉 雪 惠
                              法  官    林 慶 煙
以上正本證明與原本無異。
如不服本判決，應於收受送達後10日內向本院提出上訴書狀，其
未敘述理由者，並得於提起上訴狀後10日內向本院補提理由書（
均須按他造當事人之人數附繕本）「切勿逕送上級法院」。
告訴人或被害人如對於本判決不服者，應具備理由請求檢察官上
訴，其上訴期間之計算係以檢察官收受判決正本之日期為準。
中    華    民    國    98    年    9     月    8    日
                               書記官   林 明 智
附錄    本判決論罪科刑法條：
中華民國刑法第169條
（誣告罪）
意圖他人受刑事或懲戒處分，向該管公務員誣告者，處 7 年以下
有期徒刑。
意圖他人受刑事或懲戒處分，而偽造、變造證據，或使用偽造、
變造之證據者，亦同。


司法院資訊處製作；財團法人民間司法改革基金會備份。
